【裁判字號】    89,上訴,923
【裁判日期】    890425
【裁判案由】    懲治盜匪條例
【裁判全文】
臺灣高等法院刑事判決                            八十九年度上訴字第九二三號
    上  訴  人  臺灣士林地方法院檢察署檢察官
    被      告  丁○○
    指定辯護人  本院甲○
右上訴人，因被告懲治盜匪條例案件，不服臺灣士林地方法院八十八年度訴字第三九
七號，中華民國八十九年一月三日第一審判決（起訴案號：臺灣士林地方法院檢察署
八十八年偵字第五三號）提起上訴，本院判決如左：
    主      文
原判決撤銷。
丁○○意圖為自己不法之所有，以脅迫致使不能抗拒，而使他人交付其物，未遂，處
有期徒刑壹年拾月，緩刑肆年。
扣案之水果刀壹把沒收。
    事      實
一、丁○○於民國八十七年十二月十二日中午十二時許起，在其姑媽王胡英妹位於臺
    北市○○區○○路一段住處，與王胡英妹一同飲酒，至當日下午四、五時許，又
    邀其姑媽至其友人趙長華位於臺北縣汐止市○○路家中，繼續飲酒至晚間九時許
    ，由其姑媽送其返回台北市○○區○○路一○六巷十八號五樓住處。返家後丁○○與其母親發生爭執，情緒不佳，一時衝動，竟意圖為自己不法之所有，先拿取
    其所有之水果刀一把隨身攜帶，嗣由上址住處出發步行沿途尋覓作案目標，於同
    日晚間九時五十八分許，行經台北縣汐止市○○街三二八號「統一麵包商店」前
    ，因見該店當時並無客人，僅有一位女店員丙○○在內，即進入該店，走至櫃台
    前對丙○○佯稱要買一包七星牌香菸，當丙○○拿一包香菸給丁○○，轉身聽電
    話時，丁○○隨即逕行走入櫃台內，並亮出所攜水果刀在丙○○面前揮動，脅迫
    稱：「不要動！」「搶劫！」「有多少錢」，要脅丙○○交付金錢，丙○○被以
    刀脅迫，心生畏懼，致不能抗拒，嗣丁○○反悔，而以己意中止其強盜行為，並
    要求丙○○報警自首接受裁判，丙○○隨即以電話告知統一麵包店負責人李文轉
    之姊乙○○搶劫之事，並要其報警，丙○○亦打一一○電話報警，警方聞訊趕赴
    統一麵包店現場逮捕丁○○，並扣得丁○○所有供行搶所用之水果刀一把。
二、案經台北縣警察局汐止分局報請台灣士林地方法院檢察署檢察官偵查起訴。
    理      由
一、右揭事實，業據被告丁○○在歷次偵、審中坦白承認，核與被害人丙○○在檢、
    警偵訊及本院調查時指述之情節相符，並經證人即上開統一麵包商店負責人李文
    轉、乙○○及製作丙○○警訊筆錄之臺北縣警察局汐止分局社后派出所警員顏建
    邦在原審到庭結證屬實，且有水果刀一把扣案可稽，應可認為實在。而被告確有
    委請丙○○打電話報警自首之情，復經證人李文轉在原審結證稱：「是被告請求
    丙○○報警。」、「我看過監視錄影帶及事後丙○○跟我說確實是被告請她報警
    的。」（見原審八十八年八月十六日、同年九月十五日訊問筆錄）等語、證人乙○○在原審結證稱：「當時丙○○打電話給我，跟我說被告丁○○叫伊報警，於
    是我就報警了。」等語、證人即事發當時陪同乙○○趕赴現場之戊○○在原審結
    證稱：「我在統一麵包店門前，‧‧‧，當時我有聽到被告說：『叫警察來。』
    」等語（見原審八十八年十一月二十九日訊問筆錄）、證人顏建邦在原審結證稱
    ：「當時回警局作筆錄時，丙○○說是丁○○請她打電話報警，當時丁○○一直
    叫丙○○撥電話」等語屬實，即被害人丙○○在檢、警偵訊及本院調查中亦均供
    稱其有打一一○電話報警，在本院更陳稱其同時亦有請乙○○報警，足見被告於
    己意中止強盜後，復有自首接受裁判無疑。
二、被告在原審選任辯護人在原審辯稱被告持刀之行為似未壓抑被害人之意思自由，
    而認未達致使不能抗拒之程度。然查：
  (一)按強盜罪之強暴、脅迫手段，祇須足以抑壓被害人之抗拒或使被害人身體上、精
    神上，處於不能抗拒之狀態為已足，其暴力縱未與被害人身體接觸或被害人實際
    無抗拒行為，仍於強盜罪之成立，不生影響，最高法院二十二年上字第三一七號
    、三十年上字第三○二三號著有明文可資參照。
  (二)經查衡諸常情，女子如遇人持刀脅迫強劫之情況，一般而言均會感到驚嚇畏懼，
    而處於不能抗拒之狀態，本件被害人丙○○於偵查中即證稱：「（問：整個過程
    中，你被他言語或動作嚇到？）答：是的，我被他嚇到，我一直看著他的刀。」
    （見偵查卷第三十六頁）等語，且被告當時持水果刀在丙○○面前揮動，丙○○
    身體、生命顯已遭受強制性威脅，以一弱女子又何能反抗，足見丙○○當時確已
    達不能抗拒之程度無訛，被告原審辯護人上開所辯，尚非可採。再被告持水果刀
    進入櫃台後，對被害人丙○○脅迫稱「不要動！」「搶劫」、「有多少錢」，顯
    見被告有意圖不法為自己不法所有，而使丙○○交付財物之犯意無誤。
三、綜上所述，被告罪證明確，犯行足堪認定。
四、核被告所為，係犯懲治盜匪條例第五條第二項、第一項第一款之意圖為自己不法
    之所有，以脅迫致使不能抗拒，而使他人交付其物未遂之罪，又被告雖已著手於
    犯罪行為之實施，然因己意終止，屬中止未遂犯，應依刑法第二十七條之規定，
    按既遂犯之刑度減輕其刑。另被告於犯罪未發覺前，主動要求被害人丙○○打電
    話報警，並自承犯罪接受裁判，應依刑法第六十二條自首之規定減輕其刑，並依
    法遞減其刑。原審予以論科，固非無見。惟按懲治盜匪條例於民國四十六年六月
    五日修正公布，刪除為第十條施行期間一年及第八條依特種刑事案件訴訟條例審
    理之規定，其原第九條改為第八條、第十一條改為第九條。修正前本條例全部內
    容，曾經立法院民刑商法委員會審查，認尚有繼續沿用之必要，始改採為新法之
    全部條例，並重新調整條次，形式上雖是「修正」，實質上係明白確認本條例已
    從臨時性舊法改制為常態性之刑事特別法，等同於制定新法。因此本條例重新立
    法之合法性，應不因修正前曾施行期滿以命令展期而有影響。司法院大法官會議
    釋字第二六三號解釋，亦明示懲治盜匪條例為特別法，且認為該條例第二條第一
    項第九款之規定與德法尚無抵觸，亦無異間接承認懲治盜匪條例為有效之法律（
    參見最高法院八十八年度台上字第三○九八號判決），原審認懲治盜匪條例業已
    失效，而變更檢察官起訴法條改以刑法第三百二十八條第四項、第一項之強盜未
    遂罪論處，尚有未洽。又被告於中止搶劫，主動要求丙○○報警自首犯罪，並接
    受裁判，丙○○亦據此報警，並同時轉託乙○○報警，已如前述，原判決認丙○○不敢報警，乙○○在門外見現場情況，始打電話報警，與事實尚有不符。檢察
    官上訴指摘原判決不當，為有理由，原判決既有可議，自應予撤銷改判，茲審酌
    被告之品性、智識程度，因與其母發生爭吵，一時衝動，致罹法典，且中止犯罪
    ，尚未取得任何財物、及犯罪後坦承犯行，態度良好，尚知悔改等一切情狀，量
    處如主文第二項所示之刑。末查被告前未曾受有期徒刑以上刑之宣告，有原審被
    告全國前案紀錄表、臺灣高等法院檢察署刑案紀錄簡覆表各一份附卷可稽，因一
    時情緒非佳，短於思慮，致觸犯本案犯行，經此刑之教訓，當知所警惕，而無再
    犯之虞，本院認為前開對其宣告之刑，以暫不執行為適當，爰宣告緩刑四年，以
    啟自新。扣案水果刀一把係供犯罪所用之物，且為被告所有，業經被告供明在卷
    可按，爰依刑法第三十八條第一項第二款併予宣告沒收。
據上論斷，應依刑事訴訟法第三百六十九條第一項前段、第三百六十四條、第二百九
十九條第一項前段，懲治盜匪條例第五條第二項、第一項第一款，刑法第八條、第二
十七條、第六十二條前段、第七十四條第一款、第三十八條第一項第二款，判決如主
文。
本案經檢察官吳慎志到庭執行職務。
中     華     民     國    八十九   年      四        月      二十五    日
                             臺灣高等法院刑事第十七庭
                                 審判長法  官  陳  正  雄
                                       法  官  林  陳  松
                                       法  官  林  勤  純
右正本證明與原本無異。
如不服本判決應於收受送達後十日內向本院提出上訴書狀，其未敘述上訴之理由者並
得於提起上訴後十日內向本院補提理由書（均須按他造當事人之人數附繕本）。
                                       書記官  詹  麗  珠
中     華     民     國    八十九   年      四        月      二十七    日


司法院資訊處製作；財團法人民間司法改革基金會備份。
